ACORDAO-COMPLETO-2540889

ACÓRDÃO 3712/2022 ATA 23/2022 - PRIMEIRA CÂMARA

VISTOS, relatados e discutidos estes autos de tomada de contas especial instaurada pelo Fundo Nacional de Desenvolvimento da Educação - FNDE em nome do ex-prefeito de Paulo Afonso/BA, Anilton Bastos Pereira, em razão da rejeição parcial da prestação de contas do Programa Nacional de Apoio ao Transporte Escolar - PNATE do exercício de 2016.
ACORDAM os Ministros do Tribunal de Contas da União, reunidos em sessão da 1ª Câmara, ante as razões expostas pelo relator, e com fundamento nos arts. 1º, inciso I, 12, § 3º, 16, inciso III, alíneas "b" e "c", 19, 23, inciso III, 26, 28, inciso II, e 57, da Lei 8.443/1992 c/c os arts. 214, inciso III, alínea "a", e 215 a 217 do Regimento Interno, em
9.1. considerar revéis os responsáveis Anilson Bastos Pereira e José Carlos dos Santos Transportes-ME, dando-se prosseguimento ao processo;
9.2. julgar irregulares as contas de Anilson Bastos Pereira e da empresa José Carlos dos Santos Transportes - ME, condenando-os, solidariamente, ao pagamento da quantia de R$ 77.824,45, atualizada monetariamente e acrescida dos juros de mora, calculados a partir de 2/12/2016 até a efetiva quitação do débito, fixando-lhes o prazo de 15 (quinze) dias para que comprovem, perante o Tribunal, o recolhimento da referida quantia aos cofres do Fundo Nacional de Desenvolvimento da Educação - FNDE;
9.3. aplicar a Anilson Bastos Pereira e à empresa José Carlos dos Santos Transportes-ME multas individuais no valor de R$ 5.000,00, fixando-lhes o prazo de 15 (quinze) dias, a partir da notificação, para que comprove, perante o Tribunal, seu recolhimento aos cofres do Tesouro Nacional, atualizada monetariamente desde a data deste acórdão até a data do efetivo pagamento;
9.4. autorizar, desde logo, a cobrança judicial das dívidas, caso não atendidas as notificações;
9.5. autorizar, caso requerido e se o processo não tiver sido remetido para cobrança judicial, o parcelamento das dívidas em até 36 (trinta e seis) parcelas mensais e consecutivas;
9.6. fixar o vencimento da primeira parcela em quinze dias, a contar do recebimento da notificação, e os das demais a cada 30 dias, devendo incidir sobre cada valor mensal os correspondentes acréscimos legais, na forma prevista na legislação em vigor;
9.7. alertar o responsável que, em caso de parcelamento da dívida, a falta de pagamento de qualquer parcela importará no vencimento antecipado do saldo devedor;
9.8. encaminhar cópia da presente deliberação ao FNDE e aos responsáveis, com a informação de que o Relatório e o Voto que a fundamentam estão disponíveis para consulta no endereço www.tcu.gov.br/acordaos.

Tomada de Contas Especial instaurada pelo Fundo Nacional de Desenvolvimento da Educação em razão da rejeição parcial de prestação de contas relativa à execução do Programa Nacional de Apoio ao Transporte do Escolar (PNATE), no exercício de 2016.

Primeira Câmara

Município de Paulo Afonso/BA

3. Responsáveis: Anilton Bastos Pereira (XXX.647.135-XX); Jose Carlos dos Santos Transportes-ME (00.405.724/0001-15)

13.1. Ministros presentes: Vital do Rêgo (na Presidência), Walton Alencar Rodrigues, Benjamin Zymler e Jorge Oliveira (Relator).
13.2. Ministro-Substituto presente: Augusto Sherman Cavalcanti.

JORGE OLIVEIRA

Transcrevo a seguir a instrução elaborada na Secretaria de Controle Externo de Tomada de Contas Especial - Secex/TCE (peça 43) , que contou com o endosso dos dirigentes daquela unidade (peças 44 e 45) :
"INTRODUÇÃO
Cuidam os autos de tomada de contas especial instaurada pelo Fundo Nacional de Desenvolvimento da Educação - FNDE, em desfavor do Sr. Anilton Bastos Pereira, Prefeito Municipal de Paulo Afonso/BA na gestão 2013-2016, em razão de rejeição parcial de prestação de contas relativa à execução do Programa Nacional de Apoio ao Transporte do Escolar (PNATE) , naquela municipalidade, no exercício de 2016.
HISTÓRICO 
2.	Os recursos federais relativos ao programa, no exercício considerado, foram repassados em diversas ordens bancárias (peça 3) , no valor total de R$ 302.522,38.
3.	A prestação de contas foi tempestivamente apresentada no sistema de gestão de prestação de contas do FNDE (SiGPC) , em 29/6/2017, conforme extrato à peça 8.
4.	Contudo, no período entre 20/3/2017 e 24/3/2017, a Controladoria Geral da União realizou ação de fiscalização in loco no município, que gerou o Relatório de Fiscalização nº 201700797 (peça 5) , tendo como objeto a execução do programa nos exercícios de 2012 a 2016, inclusive a contratação derivada do Pregão Presencial nº 0173/2010 (Contrato nº 445/2010) , tendo constatado que a empresa vencedora do certame (José Carlos dos Santos Transportes - ME, CNPJ 00.405.724/0001-15) efetuara a subcontratação integral do objeto. A execução dos serviços, as responsabilidades e riscos associados foram assumidos plenamente pelos agentes subcontratados, o que caracteriza a irregularidade, na medida em que a empresa contratada serviu como mera atividade de intermediação, sem qualquer agregação de valor ao serviço, mas com ônus adicional e desnecessário ao erário.
5.	Considerando o montante desembolsado pela municipalidade à empresa contratada, correspondente aos cinco exercícios abrangidos no escopo da auditoria (2012 a 2016) , ou seja, o valor de R$ 28.359.869,02, custeado por várias fontes (PNATE, Fundeb, municipais) , foi detectado que, deste valor, fora repassado à empresa subcontratada o total de R$ 14.511.610,00. A diferença entre estes valores foi caracterizada como sobrepreço pela CGU.
6.	Do valor total desembolsado pela municipalidade como pagamento pelos serviços, 29% teriam corrido às expensas do Fundeb, e apenas 4% do PNATE. Conforme demonstrativo elaborado pela CGU (peça 5, p. 6) , o superfaturamento apurado no exercício de 2016 foi de R$ 1.945.611,39. Aplicando o percentual correspondente à proporcionalidade do PNATE, o valor atribuído ao sobrepreço foi de R$ 77.824,45.
7.	Adicionalmente, diversas outras irregularidades foram apontadas pela CGU nos trabalhos efetuados, as quais não teriam ensejado prejuízos financeiros adicionais que modificassem o débito apurado, tais como:
7.1.	Pagamento por quilometragem em valores superiores àqueles efetivamente percorridos, o que foi caracterizado por medição dos trechos pertinentes;
7.1.1.	Cumpre esclarecer que tal irregularidade não gerou débito, em razão do valor do prejuízo levantado já estar contido no superfaturamento identificado decorrente da subcontratação integral do serviço, razão pela qual não foi apontado como prejuízo adicional, para evitar duplicidade, conforme peça 5, p. 8-9.
7.2.	Precariedade da frota de veículos utilizados, contando alguns com até 55 anos de uso;
7.3.	Deficiências na concepção do edital da licitação, mediante a imposição de disposições restritivas desproporcionais (exigência de visita técnica, selo de certificação profissional etc.) , com potencial prejuízo à competitividade do certame;
7.4.	Estimativa deficiente dos parâmetros de mercado para definição dos custos unitários.
8.	Por sua vez, o Parecer 160/2019/COATE/CGAME/DIRAE (peça 7) , a despeito de ressaltar as irregularidades mencionadas, não aponta vícios estritamente concernentes à execução física, pois o objeto (o transporte dos alunos) teria sido executado.
9.	O responsável foi notificado mediante o Ofício 21826/2019/Daesp/Copra/Cgapc/Difin-FNDE (peça 10) , recebido em 24/7/2019 (peça 11) , mas não acorreu aos autos. 
10.	O entendimento acima externado foi corroborado pelo tomador de contas em seu relatório (peça 20) , com aquiescência posterior das instâncias subsequentes do controle interno (peças 24-26) , manifestações das quais tomou ciência a autoridade ministerial (peça 27) . 
ANÁLISE DOS PRESSUPOSTOS DE PROCEDIBILIDADE DA IN TCU 71/2012
11.	Verifica-se que não houve o transcurso de mais de dez anos desde o crédito da primeira parcela dos recursos repassados até o recebimento da primeira notificação válida do responsável, em 24/7/2019 (peça 11) , não recaindo o feito na hipótese do art. 6º, inciso II, c/c art. 19, da IN/TCU 71/2012, com a redação introduzida pela IN/TCU 76/2016.
12.	Quanto ao critério estabelecido pelo art. 6º, § 3º, inciso I, da IN/TCU 71/2012, modificada pela IN/TCU 76/2016, o valor atualizado do débito, na data referencial de 1/1/2017, é de R$ 82.719,61, portanto inferior à quantia de R$ 100.000,00, o que afastaria a incidência da exclusão preconizada pelo art. 6º, inciso I, e 19, daquela norma e inviabilizaria, a princípio, a continuidade deste processo.
13.	Contudo, em atendimento à determinação contida no item 9.4 do Acórdão 1772/2017-TCU-Plenário, foi efetuada pesquisa ao sistema processual do TCU (e-TCU) , sendo encontrados outros processos de tomada de contas especial em tramitação com débitos imputáveis ao responsável (nos valores originais) :
	Processo
	Valor (R$) 

	Processo 025.858/2020-3
	100.983,88

	Processo 031.319/2020-3
	80.683,84

14.	Sendo o somatório dos débitos apurados nos processos abertos em nome do responsável superior à quantia de R$ 100.000,00, incide sobre a espécie a exceção prevista no art. 6º, § 1º, da Instrução Normativa TCU 71/2012, com a redação estipulada pela Instrução Normativa TCU 76/2016, não havendo qualquer óbice à prossecução do feito.
15.	Os outros processos abertos em nome do responsável também dizem respeito à execução do PNATE no município, porém em exercícios diversos (2014 e 2015) . Referem-se ao mesmo contrato e às mesmas irregularidades comentadas nesta oportunidade, distinguindo-se tão somente pelos valores envolvidos, o que poderia indicar o apensamento definitivo deste processo ao TC Processo 025.858/2020-3 (tendo em vista que o TC Processo 031.319/2020-3 já se encontra no Ministério Público de Contas, com Parecer sobre o mérito do mesmo) , e posterior determinação do retorno à unidade técnica para tratamento em conjunto, considerando referir-se a objetos idênticos, com fulcro no art. 298 do Regimento Interno do TCU e dos arts. 36 e 37 da Resolução TCU 259/2014.
16.	Por outro lado, o apensamento do presente processo ao TC Processo 025.858/2020-3 não se afigurou conveniente e recomendável, considerando o atual estágio processual daqueles autos, tendo em vista que já foram enviados os respectivos ofícios citatórios aos responsáveis.
EXAME TÉCNICO
17.	Da análise dos documentos presentes nos autos, verificou-se que o Sr. Anilton Bastos Pereira, Prefeito Municipal de Paulo Afonso/BA na gestão 2013-2016, era a pessoa responsável pela gestão e execução dos recursos federais recebidos à conta do Programa Nacional de Apoio ao Transporte Escolar (Pnate) - exercício 2016, tendo apresentado a prestação de contas referente aos recursos repassados, por meio do Sistema de Gestão de Prestação de Contas do FNDE- SiGPC - Contas Online (peça 8) , em 29/6/2017.
18.	Durante as tratativas de análise das contas, a entidade foi objeto de fiscalização por parte da Controladoria-Geral da Unido (CGU) , resultando na elaboração do Relatório de Fiscalização nº 201700797 (peça 5) , que verificou a ocorrência de grave irregularidade na execução do PNATE/2016 pelo município, consistente na subcontratação integral do objeto do Contrato nº 445/2010, derivado do Pregão Presencial nº 0173/2010, firmado com a empresa José Carlos dos Santos Transportes - ME, a qual atuou como mera intermediadora da prestação do serviço, em função de subcontratação integral ilegal, tendo ocorrido superfaturamento, resultante de pagamento de remuneração indevida à empresa contratada pela mera intermediação de serviços, fazendo-se assim necessária a responsabilização solidária da empresa contratada, na medida em que figurou como a principal beneficiária do débito apurados nos autos.
19.	Foram também apontadas outras irregularidades, as quais não teriam ensejado prejuízos financeiros adicionais que modificassem o débito apurado, tais como:
19.1.	Pagamento por quilometragem em valores superiores àqueles efetivamente percorridos, o que foi caracterizado por medição dos trechos pertinentes;
19.2.	Precariedade da frota de veículos utilizados, contando alguns com até 55 anos de uso;
19.3.	Deficiências na concepção do edital da licitação, mediante a imposição de disposições restritivas desproporcionais (exigência de visita técnica, selo de certificação profissional etc.) , com potencial prejuízo à competitividade do certame; 
19.4.	Estimativa deficiente dos parâmetros de mercado para definição dos custos unitários.
20.	Na instrução inicial (peça 31) , analisando-se os documentos nos autos, concluiu-se pela necessidade de realização da citação solidária do Sr. Anilton Bastos Pereira e da empresa José Carlos dos Santos Transportes - ME, bem como a audiência do Sr. Anilton Bastos Pereira, nestes termos:
Realizar a citação solidária, com fundamento nos arts. 10, § 1º, e 12, incisos I e II, da Lei 8.443/1992 c/c o art. 202, incisos I e II, do RI/TCU, para que, no prazo de quinze dias, os responsáveis abaixo indicados, em decorrência das condutas praticadas, apresentem alegações de defesa e/ou recolham, aos cofres especificados, a quantia abaixo indicada, atualizada monetariamente a partir da respectiva data até o efetivo recolhimento, abatendo-se na oportunidade a quantia eventualmente ressarcida, na forma da legislação em vigor, que geraram a irregularidade demonstrada a seguir:
Débito relacionado ao responsável Anilton Bastos Pereira (CPF: XXX.647.135-XX) , Prefeito Municipal de Paulo Afonso/BA, no período de 1/1/2013 a 31/12/2016, na condição de gestor dos recursos.
Irregularidade: pagamento de remuneração indevida pela mera intermediação de serviços decorrente de subcontratação ilegal.
	Evidências da irregularidade: documento técnico presente na peça 5.
Normas infringidas: artigo 84 do Decreto-Lei n° 200, de 25/02/67, e no art. 8º da Lei nº 8.443, de 16/07/92, e foi instruído em consonância com as disposições contidas na Instrução Normativa nº 71, de 28/11/2012, do Tribunal de Contas da União. Resolução CD/FNDE nº 5, de 28 de maio de 2015 e alterações posteriores, observando-se o disposto nas regras definidas na Portaria FNDE nº 548, de 10 de setembro de 2018.
	Cofre credor: Fundo Nacional de Desenvolvimento da Educação.
	Valor atualizado do débito (sem juros) em 12/7/2021: R$ 94.307,67.
Conduta: Pagar remuneração indevida pela mera intermediação de serviços, em razão da diferença entre os pagamentos recebidos pela empresa contratada e os valores por ela pagos a terceiros na subcontratação integral irregular.
Nexo de causalidade: A contratação de empresa para mera intermediação da prestação de serviços de transporte escolar e a elaboração do orçamento ou da pesquisa de preços com valores acima dos de mercado serviu de base para contratação do objeto do instrumento em questão por preço acima do de mercado e, assim, gerou prejuízo ao erário com recursos do PNATE/2014, equivalente à diferença entre o preço de mercado e o valor pago.
Culpabilidade: não há excludentes de ilicitude, de culpabilidade e de punibilidade; é razoável supor que o responsável tinha consciência da ilicitude de sua conduta; era exigível conduta diversa da praticada, qual seja, elaborar orçamento ou pesquisa de preços de forma fidedigna, de forma a refletir os preços médios de mercado e, assim, fornecer uma base confiável para a contratação.
Débito relacionado à empresa José Carlos dos Santos Transportes - ME (CNPJ 00.405.724/0001-15) , na condição de contratada.
Irregularidade: Recebimento de remuneração indevida pela mera intermediação de serviços decorrente de subcontratação ilegal.
	Evidências da irregularidade: documento técnico presente na peça 5.
Normas infringidas: artigo 84 do Decreto-Lei n° 200, de 25/02/67, e no art. 8º da Lei nº 8.443, de 16/07/92, e foi instruído em consonância com as disposições contidas na Instrução Normativa nº 71, de 28/11/2012, do Tribunal de Contas da União. Resolução CD/FNDE nº 5, de 28 de maio de 2015 e alterações posteriores, observando-se o disposto nas regras definidas na Portaria FNDE nº 548, de 10 de setembro de 2018.
	Cofre credor: Fundo Nacional de Desenvolvimento da Educação.
	Valor atualizado do débito (sem juros) em 12/7/2021: R$ 94.307,67.
Conduta: Receber remuneração indevida pela mera intermediação de serviços, em razão da diferença entre os pagamentos recebidos pela empresa contratada e os valores por ela pagos a terceiros na subcontratação integral irregular.
	Data de ocorrência
	Valor histórico (R$) 

	2/12/2016
	77.824,45

                   Valor atualizado do débito (sem juros) em 12/7/2021: R$ 94.307,67.Informar aos responsáveis que, caso venha a ser condenado pelo Tribunal, os débitos ora apurados serão acrescidos de juros de mora, nos termos do § 1º do art. 202 do RI/TCU;
Esclarecer aos responsáveis, em obediência ao art. 12, § 2º, da Lei 8.443/1992, e ao art. 12, inciso VI, da Resolução TCU 170/2004, que o recolhimento tempestivo do débito somente saneará o processo caso seja reconhecida a sua boa-fé e não se constate outra irregularidade nas contas; 
Realizar a audiência de Anilton Bastos Pereira  (CPF: XXX.647.135-XX) , Prefeito Municipal de Paulo Afonso/BA, no período de 1/1/2013 até 31/12/2016, com fundamento nos arts. 10, § 1º, e 12, incisos I e III, da Lei 8.443/1992, c/c o art. 202, incisos I e III, do RI/TCU, para, no prazo de quinze dias, apresentar razões de justificativa quanto à irregularidade detalhada a seguir:
Irregularidade: Prestação de serviço de transporte escolar em condições inapropriadas de segurança e conforto.
Conduta: Permitir a prestação de serviço de transporte escolar sem o atendimento das exigências do Código de Trânsito Brasileiro (Lei 9.503/1997) e dos normativos expedidos pelo FNDE, no tocante às condições mínimas de segurança e conforto, porquanto configura a prestação de serviços de forma ilegal e inadequada, deixando de atender o interesse público.
Dispositivos violados: Termo de Referência do Contrato nº 445/2010 firmado com a Prefeitura Municipal de Paulo Afonso/BA, e art. 136 da Lei 9.503/97 (Código Brasileiro de Trânsito) .
	Evidências: documento técnico presente na peça 5.
Encaminhar cópia da presente instrução aos responsáveis, a fim de subsidiar a apresentação de suas alegações de defesa e/ou razões de justificativa;
Esclarecer aos responsáveis, em obediência ao art. 12, § 3º, da Lei 8.443/1992, e ao art. 12, inciso VII, da Resolução TCU 170/2004, que o não atendimento à citação ou à audiência implicará revelia, para todos os efeitos, dando-se prosseguimento ao processo.
20.	Em cumprimento ao pronunciamento da Unidade (peça 33) , foi efetuada a citação solidária dos responsáveis, bem como a audiência do ex-prefeito, como segue:
	Ofício
	Data de Recebimento do Ofício
	Nome do Recebedor do Ofício
	Observação
	Fim do Prazo para Defesa

	4382/2022-TCU/Seproc (peça 36) , de 7/2/2022, ao sr. Anilton Bastos Pereira
	1º/3/2022, conforme AR à peça 41
	Jaqueline Amorim
	Ofício entregue no endereço do responsável
	21/3/2022

	4385 e 4386/2022-TCU/Seproc (peças 37-38) , de 7/2/2022, ao representante da empresa José Carlos dos Santos - ME
	24/2/2022, conforme ARs às peças 39-40
	Alisson Wesley e Gilson José da Silva
	Ofícios entregues no endereço do responsável
	21/3/2022

Entretanto, transcorrido o prazo regimental, os responsáveis permaneceram silentes, devendo ser considerados revéis, nos termos do art. 12, § 3º, da Lei 8.443/1992.
Da validade das notificações
Preliminarmente, cumpre tecer breves considerações sobre a forma como são realizadas as comunicações processuais no TCU. A esse respeito, destacam-se o art. 179, do Regimento Interno do TCU (Resolução 155, de 4/12/2002) e o art. 4º, inciso III, § 1º, da Resolução TCU 170, de 30 de junho de 2004, in verbis:
Art. 179. A citação, a audiência ou a notificação, bem como a comunicação de diligência, farse-ão:
I - mediante ciência da parte, efetivada por servidor designado, por meio eletrônico, fac-símile, telegrama ou qualquer outra forma, desde que fique confirmada inequivocamente a entrega da comunicação ao destinatário;
II - mediante carta registrada, com aviso de recebimento que comprove a entrega no endereço do destinatário;
III - por edital publicado no Diário Oficial da União, quando o seu destinatário não for localizado
 (...) 
Art. 3º As comunicações serão dirigidas ao responsável, ou ao interessado, ou ao dirigente de órgão ou entidade, ou ao representante legal ou ao procurador constituído nos autos, com poderes expressos no mandato para esse fim, por meio de:
I - correio eletrônico, fac-símile ou telegrama;
II - servidor designado;
III - carta registrada, com aviso de recebimento;
IV - edital publicado no Diário Oficial da União, quando o seu destinatário não for localizado, nas hipóteses em que seja necessário o exercício de defesa'.
Art. 4º. Consideram-se entregues as comunicações:
I - efetivadas conforme disposto nos incisos I e II do artigo anterior, mediante confirmação da ciência do destinatário;
II - realizadas na forma prevista no inciso III do artigo anterior, com o retorno do aviso de recebimento, entregue comprovadamente no endereço do destinatário;
III - na data de publicação do edital no Diário Oficial da União, quando realizadas na forma prevista no inciso IV do artigo anterior.
§ 1º O endereço do destinatário deverá ser previamente confirmado mediante consulta aos sistemas disponíveis ao Tribunal ou a outros meios de informação, a qual deverá ser juntada ao respectivo processo. (...) 
Portanto, temos que a validade da citação via postal não depende de que o aviso de recebimento seja assinado pelo próprio destinatário da comunicação, o que dispensa, no caso em tela, a entrega do AR em 'mãos próprias'. A exigência da norma é no sentido de o Tribunal verificar se a correspondência foi entregue no endereço correto, residindo aqui a necessidade de certeza inequívoca.
Não é outra a orientação da jurisprudência do TCU, conforme se verifica dos julgados a seguir transcritos:
São válidas as comunicações processuais entregues, mediante carta registrada, no endereço correto do responsável, não havendo necessidade de que o recebimento seja feito por ele próprio (Acórdão 3648/2013-TCU-Segunda Câmara, Relator Ministro JOSÉ JORGE) ;
É prescindível a entrega pessoal das comunicações pelo TCU, razão pela qual não há necessidade de que o aviso de recebimento seja assinado pelo próprio destinatário. Entregandose a correspondência no endereço correto do destinatário, presume-se o recebimento da citação. (Acórdão 1019/2008-TCU-Plenário, Relator Ministro BENJAMIN ZYMLER) ;
As comunicações do TCU, inclusive as citações, deverão ser realizadas mediante Aviso de Recebimento - AR, via Empresa Brasileira de Correios e Telégrafos, bastando para sua validade que se demonstre que a correspondência foi entregue no endereço correto. (Acórdão 1526/2007-TCU-Plenário, Relator Ministro AROLDO CEDRAZ) .
A validade do critério de comunicação processual do TCU foi referendada pelo Supremo Tribunal Federal, nos termos do julgamento do MS-AGR 25.816/DF, por meio do qual se afirmou a desnecessidade da ciência pessoal do interessado, entendendo-se suficiente a comprovação da entrega do 'AR' no endereço do destinatário:
EMENTA: AGRAVO REGIMENTAL. MANDADO DE SEGURANÇA. DESNECESSIDADE DE INTIMAÇÃO PESSOAL DAS DECISÕES DO TRIBUNAL DE CONTAS DA UNIÃO. ART. 179 DO REGIMENTO INTERNO DO TCU. INTIMAÇÃO DO ATO IMPUGNADO POR CARTA REGISTRADA, INICIADO O PRAZO DO ART. 18 DA LEI nº 1.533/51 DA DATA CONSTANTE DO AVISO DE RECEBIMENTO. DECADÊNCIA RECONHECIDA. AGRAVO IMPROVIDO.
O envio de carta registrada com aviso de recebimento está expressamente enumerado entre os meios de comunicação de que dispõe o Tribunal de Contas da União para proceder às suas intimações.
O inciso II do art. 179 do Regimento Interno do TCU é claro ao exigir apenas a comprovação da entrega no endereço do destinatário, bastando o aviso de recebimento simples.
No caso vertente, os ofícios de citação dos responsáveis foram encaminhados aos endereços constantes da base de dados da Receita Federal e RENACH, conforme pesquisas às peças 34-35, e suas entregas nos mesmos ficaram comprovadas (peças 39-41) . Entretanto, transcorrido o prazo regimental, os responsáveis permaneceram silentes.
Apesar de regularmente citados, os responsáveis deixaram transcorrer in albis o prazo regimental que lhes foi concedido para apresentar alegações de defesa e/ou efetuar o recolhimento do débito, motivo pelo qual se impõe o reconhecimento da revelia de que trata o art. 12, § 3º, da Lei 8.443/1992.
Deve-se observar que, nos processos do TCU, a revelia não implica a presunção de que sejam verdadeiras todas as imputações levantadas contra os responsáveis, diferentemente do que ocorre no processo civil, em que o não comparecimento do réu aos autos leva à presunção da verdade dos fatos narrados pelo autor. Dessa forma, a avaliação da responsabilidade do agente não pode prescindir da prova existente no processo ou para ela carreada.
Assim, independentemente da revelia, a avaliação da responsabilidade do agente nos processos desta Corte não prescinde dos elementos existentes nos autos ou para ele carreados, uma vez que são regidos pelo princípio da verdade material (Acórdão 163/2015-TCU-Segunda Câmara, Relator Ministro ANDRÉ DE CARVALHO; 2.685/2015 - TCU - 2ª Câmara, Relator Ministro RAIMUNDO CARREIRO; 2.801/2015 - TCU - 1ª Câmara, Relator Ministro WALTON ALENCAR RODRIGUES; 4.340/2015 - TCU - 1ª Câmara, Relator Ministro WEDER DE OLIVEIRA e 5.537/2015 - TCU - 1ª Câmara, Relator Ministro WEDER DE OLIVEIRA) .
Entretanto, cabe destacar que, nas fases anteriores desta TCE, um dos responsáveis, Sr. Anilton Bastos Pereira, também não se manifestou quanto à irregularidade que lhe foi imputada, mantendo-se omisso, conforme registrado no Relatório de TCE presente na peça 20. Quanto à empresa contratada, José Carlos dos Santos Transportes - ME, não fazia parte da relação processual nessa fase dos autos.
Adicionalmente, as irregularidades imputadas aos responsáveis estão claramente demonstradas nos autos, não sendo possível, nesta fase processual, o aproveitamento de qualquer análise de elementos em defesa do Sr. Anilton Bastos Pereira ou da empresa José Carlos dos Santos - ME.
Da análise da prescrição da pretensão punitiva
O instituto da prescrição da pretensão de ressarcimento ao erário, com base em decisão de tribunal de contas, é tema que vem sendo recentemente debatido no meio jurídico, e, no tocante ao entendimento proferido pelo Supremo Tribunal Federal, no julgamento do RE 636.886 (tema 899) , cabe assinalar que a decisão do STF alcança tão somente a fase judicial de título extrajudicial, não atingindo os processos de controle externo em tramitação no TCU, conforme orientação sufragada pelo Acórdão 6589/2020-TCU-Segunda Câmara, da relatoria do Ministro Raimundo Carreiro.
Aliás, da ementa do julgado do STF constou que:
'A pretensão de ressarcimento ao erário em face de agentes públicos reconhecida em acórdão de Tribunal de Contas prescreve na forma da Lei 6.830/1980 (Lei de Execução Fiscal) '.
Portanto, até o trânsito em julgado do acórdão condenatório do TCU, permanece imprescritível a pretensão de ressarcimento ao erário decorrente da instauração da tomada de contas especial, conforme Enunciado da Súmula 282 do TCU ('As ações de ressarcimento movidas pelo Estado contra os agentes causadores de danos ao erário são imprescritíveis') .
Dessa forma, identificado danos ao erário, deve-se instaurar e julgar o processo de tomada de contas especial para responsabilizar seus agentes causadores, respeitando o direito ao contraditório e à ampla defesa, independentemente de quando ocorreram os atos impugnados.
Já a pretensão punitiva do TCU, conforme Acórdão 1441/2016-TCU-Plenário, que uniformizou a jurisprudência acerca dessa questão, subordina-se ao prazo geral de prescrição indicado no art. 205 do Código Civil, que é de 10 anos, contado da data de ocorrência da irregularidade sancionada, nos termos do art. 189 do Código Civil, sendo este prazo interrompido pelo ato que ordenar a citação, a audiência ou a oitiva do responsável. Conforme o mesmo Acórdão, a ocorrência desta espécie de prescrição será aferida, independentemente de alegação da parte, em cada processo no qual haja intenção de aplicação das sanções previstas na Lei 8.443/1992.
Considerando que o fato gerador do débito é a subcontratação integral ilegal dos serviços de transporte escolar, tendo ocorrido superfaturamento, resultante de pagamento de remuneração indevida à empresa contratada pela mera intermediação de serviços, entende-se que o termo a quo para a contagem do prazo prescricional é a data da última ordem bancaria creditada na conta do programa (2/12/2016) , em conformidade com o disposto no inciso I, art. 92, da Instrução Normativa n° 76/2016-TCU, uma vez que essa estimativa é a menos onerosa ao gestor faltoso, evitando assim o enriquecimento sem causa da União. Sendo assim, em razão de não ter transcorrido mais de 10 anos entre esta data e a data do ato que ordenou a citação (7/2/2022 - peça 33) , constata-se que não ocorreu a prescrição da pretensão punitiva.
Em se tratando de processo em que a parte interessada não se manifestou acerca das irregularidades imputadas, não há elementos para que se possa efetivamente aferir e reconhecer a ocorrência de boa-fé na conduta do responsável, podendo este Tribunal, desde logo, proferir o julgamento de mérito pela irregularidade das contas, conforme nos termos dos §§ 2º e 6º do art. 202 do Regimento Interno do TCU (Acórdão 2064/2011-TCU-Primeira Câmara, Relator Ministro Ubiratan Aguiar; Acórdão 6182/2011-TCU-Primeira Câmara, Relator Ministro-Substituto Weder de Oliveira; Acórdão 4072/2010-TCU-Primeira Câmara, Relator Ministro Valmir Campelo; Acórdão 1189/2009-TCU-Primeira Câmara, Relator Ministro-Substituto Marcos Bemquerer; Acórdão 731/2008-TCU-Plenário, Relator Ministro Aroldo Cedraz) .
Diante da revelia dos responsáveis e inexistindo, nos autos, elementos que permitam concluir pela ocorrência de boa-fé ou de outros excludentes de culpabilidade em suas condutas, propõe-se que suas contas sejam julgadas irregulares, condenando-os ao recolhimento do débito apurado e à aplicação da multa prevista no art. 57 da Lei 8.443/1992.
CONCLUSÃO
A partir dos elementos constantes dos autos, foi possível verificar que os recursos repassados ao Município de Paulo Afonso/BA, no âmbito do PNATE/2016, deveriam ser gastos na gestão do Sr. Anilton Bastos Pereira, Prefeito do referido município na gestão 2013-2016.
Verificou-se também que a Controladoria-Geral da União - CGU, por meio do Relatório de Fiscalização nº 201700797 (peça 5) , constatou a ocorrência de irregularidades na licitação que selecionou a empresa prestadora do serviço de transporte escolar dos alunos do município, por meio do Contrato nº 445/2010, firmado com a empresa José Carlos dos Santos Transportes - ME, a qual atuou como mera intermediadora da prestação do serviço, em função de subcontratação integral ilegal, tendo ocorrido superfaturamento, resultante de pagamento de remuneração indevida à empresa contratada pela mera intermediação de serviços, fazendo-se assim necessária a responsabilização solidária da empresa contratada, José Carlos dos Santos Transportes - ME, na medida em que figurou como a principal beneficiária do débito apurados nos autos.
O referido Relatório de Fiscalização nº 201700797 apontou ainda as seguintes irregularidades:
42.1.	Pagamento por quilometragem em valores superiores àqueles efetivamente percorridos, o que foi caracterizado por medição dos trechos pertinentes;
42.2.	Precariedade da frota de veículos utilizados, contando alguns com até 55 anos de uso;
42.3.	Deficiências na concepção do edital da licitação, mediante a imposição de disposições restritivas desproporcionais (exigência de visita técnica, selo de certificação profissional etc.) , com potencial prejuízo à competitividade do certame; 
42.4.	Estimativa deficiente dos parâmetros de mercado para definição dos custos unitários. 
Citados solidariamente por este Tribunal, e promovida a audiência do ex-gestor, conforme peças 36-41, e transcorrido o prazo regimental, os responsáveis permaneceram silentes, devendo ser considerados revéis, nos termos do art. 12, § 3º, da Lei 8.443/1992. 
Diante da revelia dos responsáveis e inexistindo nos autos elementos que permitam concluir pela ocorrência de boa-fé ou de outros excludentes de culpabilidade em suas condutas, propõe-se que suas contas sejam julgadas irregulares, condenando-os ao recolhimento do débito apurado e à aplicação da multa prevista no art. 57 da Lei 8.443/1992.
PROPOSTA DE ENCAMINHAMENTO
45.	Diante do exposto, submetem-se os presentes autos à consideração superior, propondo-se: 
a)		considerar revéis, para todos os efeitos, o Sr. Anilton Bastos Pereira (CPF XXX.647.135-XX) , Prefeito Municipal de Paulo Afonso - BA na gestão 2013-2016, e a empresa José Carlos dos Santos Transportes - ME (CNPJ 00.405.724/0001-15) , dando-se prosseguimento ao processo, com fundamento no art. 12, § 3º da Lei nº 8.443/1992;
b)	julgar irregulares, nos termos arts. 1º, inciso I, 16, inciso III, alíneas 'b' e 'c', da Lei 8.443/1992 c/c os arts. 19 e 23, inciso III, da mesma Lei, e com os arts. 1º, inciso I, 209, I, 210 e 214, inciso III, do Regimento Interno, as contas do Sr. Anilton Bastos Pereira (CPF XXX.647.135-XX)  e da empresa José Carlos dos Santos Transportes - ME (CNPJ 00.405.724/0001-15) , condenando-os, solidariamente, ao pagamento da quantia a seguir especificada, atualizada monetariamente e acrescida dos juros de mora, calculados a partir da data discriminada até a efetiva quitação do débito, fixando-lhes o prazo de 15 (quinze) dias para que comprovem, perante o Tribunal, o recolhimento da referida quantia aos cofres do Fundo Nacional de Desenvolvimento da Educação - FNDE, nos termos do art. 23, inciso III, alínea 'a', da citada Lei c/c o art. 214, inciso III, alínea 'a', do Regimento Interno, em razão da não comprovação da boa e regular aplicação dos recursos recebidos por conta do Programa Nacional de Apoio ao Transporte Escolar - PNATE, no exercício de 2016, ante a subcontratação integral ilegal dos serviços de transporte escolar.
	Data de ocorrência
	Valor histórico (R$) 

	2/12/2016
	77.824,45

c)	aplicar ao Sr. Anilton Bastos Pereira (CPF XXX.647.135-XX)  a multa referida no art. 57 da Lei nº 8.443, de 1992, fixando-lhe o prazo de 15 (quinze) dias, a partir da notificação, para que comprove, perante o Tribunal, seu recolhimento aos cofres do Tesouro Nacional, atualizada monetariamente desde a data deste acórdão até a data do efetivo pagamento;
d)	aplicar à empresa José Carlos dos Santos Transportes - ME (CNPJ 00.405.724/0001-15)  a multa referida no art. 57 da Lei nº 8.443, de 1992, fixando-lhe o prazo de 15 (quinze) dias, a partir da notificação, para que comprove, perante o Tribunal, seu recolhimento aos cofres do Tesouro Nacional, atualizada monetariamente desde a data deste acórdão até a data do efetivo pagamento;
e) 	autorizar, desde logo, a cobrança judicial das dívidas, nos termos do art. 28, inciso II, da multicitada Lei 8.443/1992, caso não atendida a notificação;
f)	autorizar também  desde logo, se requerido, com fundamento no art. 26, da Lei 8.443/1992, c/c o art. 217, do Regimento Interno do TCU, o parcelamento da dívida em até 36 (trinta e seis) parcelas, incidindo sobre cada parcela, corrigida monetariamente, os correspondentes legais, fixando-lhe o prazo de quinze dias, a contar do recebimento da notificação, para comprovar perante o Tribunal o recolhimento da primeira parcela, e de trinta dias, a contar da parcela anterior, para comprovar os recolhimentos das demais parcelas, devendo incidir sobre cada valor mensal, atualizado monetariamente, os juros de mora devidos, no caso do débito, na forma prevista na legislação em vigor, alertando a responsável de que a falta de comprovação do recolhimento de qualquer parcela implicará o vencimento antecipado do saldo devedor, nos termos do art. 26, parágrafo único, da Lei 8.443/1992, c/c o art. 217, §2º, do Regimento Interno deste Tribunal;
g)	enviar cópia do Acórdão a ser prolatado, bem como do Relatório e do Voto que o fundamentarem ao Chefe da Procuradoria-Geral da República na Bahia, nos termos do § 3º do art. 16 da Lei 8.443/1992 c/c o § 7º do art. 209 do Regimento Interno do TCU, para adoção das medidas cabíveis, informando-lhe que o inteiro teor da deliberação pode ser consultado no endereço www.tcu.gov.br/acordaos; e
h)	encaminhar cópia do Acórdão que vier a ser proferido ao Fundo Nacional de Desenvolvimento da Educação - FNDE, e aos responsáveis, para ciência, informando que a presente deliberação, acompanhada do Relatório e do Voto que a fundamenta, está disponível para a consulta no endereço www.tcu.gov.br/acordaos, além de esclarecer que, caso requerido, o TCU poderá fornecer sem custos as correspondentes cópias, de forma impressa."
2.	Em parecer de peça 46, o Ministério Público junto ao TCU, representado pelo Procurador Marinus Eduardo De Vries Marsico, manifestou concordância com a proposta de encaminhamento.
	É o relatório.

não há

TOMADA DE CONTAS ESPECIAL. RECURSOS DO PNATE REPASSADOS AO MUNICÍPIO DE PAULO AFONSO/BA. SUBCONTRAÇÃO DO OBJETO. SUPERFATURAMENTO. CITAÇÃO. AUDIÊNCIAS. REVELIA DOS RESPONSÁVEIS. CONTAS IRREGULARES. DÉBITO. MULTA.

TOMADA DE CONTAS ESPECIAL (TCE)

Secretaria de Controle Externo de Tomada de Contas Especial (SecexTCE)

Em exame tomada de contas especial instaurada pelo Fundo Nacional de Desenvolvimento da Educação - FNDE em nome do ex-prefeito de Paulo Afonso/BA, Anilton Bastos Pereira, em razão da rejeição parcial da prestação de contas do Programa Nacional de Apoio ao Transporte Escolar - PNATE do exercício de 2016.
2.	Para o cálculo do débito, foi utilizada a metodologia aplicada pela CGU, que constatou, em fiscalização no município, que a empresa José Carlos do Santos Transportes-ME realizou a subcontratação integral do objeto do Pregão Presencial 0173/2010. No período de 2012 a 2016, a municipalidade pagou em decorrência daquele certame o valor total de R$ 28.359.869,02, oriundo de fontes diversas, como o PNATE, Fundeb e outros. Desse montante, apenas R$ 14.511.610,00 foram repassados para as empresas subcontratadas, caracterizando-se a diferença como um superfaturamento. 
3.	Enquanto objeto específico destes autos, do total de superfaturamento apurado em 2016, no valor de R$ 1.945.611,39, apenas 4% foram provenientes do PNATE, correspondendo o débito do presente processo, desta forma, a R$ 77.824,45. Por esse valor foram citados solidariamente o ex-Prefeito Anilton Bastos Pereira e a empresa contratada, de acordo com a jurisprudência desta Corte, segundo a qual no caso de superfaturamento decorrente de intermediação indevida, a empresa beneficiária deve ser citada solidariamente com o gestor, conforme, por exemplo, os Acórdão 1464/2014-TCU-Plenário, Relator o Ministro-Substituto André Luís de Carvalho, 8.220/2020-1ª Câmara, relator: Ministro Bruno Dantas e 3.002/2021-2ª Câmara, relator: Ministro-Substituto Marcos Bemquerer Costa.
4.	Além disso, foi promovida a audiência do ex-prefeito em razão da prestação do serviço de transporte escolar sem o atendimento das exigências do Código de Trânsito Brasileiro e dos normativos do FNDE quanto às condições mínimas de segurança e conforto, com a utilização, inclusive, de veículos com mais de 50 anos de uso.
5.	Devidamente notificados, os responsáveis deixaram transcorrer o prazo concedido sem qualquer manifestação, caracterizando-se sua revelia. Ademais, na fase interna do processo, o ex-prefeito também não apresentou defesa, e a empresa ainda não integrava a relação processual. Desse modo, cumpre julgar irregulares as contas dos responsáveis, condenando-os solidariamente ao recolhimento do débito apurado. Para a multa a ser aplicada com fundamento no art. 57 da Lei 8.443/92, estabeleço o valor individual de R$ 5.000,00 (cinco mil reais) .
6.	Informo, por fim, que não ocorreu a prescrição da pretensão punitiva, conforme análise efetuada pela unidade técnica, com base no decidido por este Tribunal no Acórdão 1441/2016-TCU-Plenário. No tocante à prescrição ressarcitória, é de ampla ciência que o Supremo Tribunal Federal - STF, ao apreciar o Recurso Extraordinário - RE 636.886, fixou, em repercussão geral, a tese de que "É prescritível a pretensão de ressarcimento ao erário fundada em acórdão de Tribunal de Contas" (Tema 899) .
7.	Entretanto, esta Corte tem se guiado pelo entendimento de que tal tese diz respeito à fase de execução judicial de deliberação do Tribunal de Contas, tanto assim que, para resolver o caso concreto em que foi delineada, foi necessária a utilização da Lei 6.830/1980, a Lei de Execuções Fiscais, diploma legal evidentemente inaplicável à fase que antecede a formação do título executivo extrajudicial, caracterizada pela atuação do órgão de controle externo até a prolação do acórdão.
8.	Assim, penso que continuam hígidos o posicionamento fixado pelo STF, em 2008, no Mandado de Segurança - MS 26.210, oportunidade em que foi fixada a tese da imprescritibilidade das ações de ressarcimento ao erário, e a Súmula TCU 282, cujo conteúdo é no mesmo sentido.
Ante o exposto, voto no sentido de que o Tribunal adote o Acórdão que ora submeto à deliberação deste Colegiado.
TCU, Sala das Sessões, em 12 de julho de 2022.
JORGE OLIVEIRA 
Relator